臺灣高等法院民事判決
108年度重上字第124號
上  訴  人  趙東洲  
訴訟代理人  何邦超律師
            洪士傑律師
複代理人    楊馥璟律師
上訴人      台灣肥料股份有限公司

法定代理人  黃耀興  
訴訟代理人  陳添信律師
            李宗憲律師
被上訴人    曹綺年  
訴訟代理人  徐子雅律師
            洪士傑律師
複代理人    楊馥璟律師
上列當事人間請求返還買賣價金等事件，上訴人對於中華民國10
7年11月23日臺灣臺北地方法院106年度重訴字第1017號第一審判
決提起上訴，本院於109年12月15日言詞辯論終結，判決如下：
    主      文
上訴人趙東洲之上訴駁回。
原判決關於命上訴人台灣肥料股份有限公司給付被上訴人曹綺年
逾新臺幣壹仟貳佰貳拾壹萬元本息部分，及該部分假執行之宣告
，暨訴訟費用之裁判均廢棄。
上開廢棄部分，被上訴人曹綺年在第一審之訴及假執行之聲請均
駁回。
上訴人台灣肥料股份有限公司其餘上訴駁回。
第一審（除確定部分外）、第二審訴訟費用由上訴人趙東洲負擔
百分之六十一、上訴人台灣肥料股份有限公司負擔百分之十七，
餘由被上訴人曹綺年負擔。
    事實及理由
一、上訴人趙東洲及被上訴人曹綺年（以下逕稱其姓名）主張：
　㈠伊等於民國100年2月24日分別與上訴人臺灣肥料股份有限公
    司（下稱台肥公司）簽訂房屋土地預定買賣合約書（下稱系
    爭合約書），約定由伊等各向台肥公司買受「日升月恆」預
    售建案之A棟A3戶10樓、14樓房地（均含2停車位，下分稱系
    爭10樓、14樓房地，或合稱系爭房地），價金分別為新台幣
    （下同）8,060 萬元、8,140萬元，並各已支付21,261,071
    元及21,669,962元。
　㈡系爭10樓房地具有如附表一所示之各項瑕疵，同時構成不完
    全給付；且台肥公司已於108年5月6日將系爭10樓房地所有
    權移轉登記予第三人，並已完成交屋，顯已無法履行移轉系
    爭10樓房地所有權予趙東洲之義務而構成給付不能，趙東洲
    已合法解除契約（解約之日期、依據如附表二所示），即得
    依系爭合約書第26條第2項、民法第259條第1、2款規定請求
    台肥公司返還價金21,261,071元；並依系爭合約書第26條第
    2項規定請求台肥公司給付以房地總價15%計算之違約金1,20
    9萬元，或依民法第227條、第231條第1項、第360條、第226
    條第1項規定，請求台肥公司給付相當於違約金計算標準之
    損害賠償1,209萬元，並求為命台肥公司給付趙東洲33,351,
    071元本息之判決。
　㈢系爭14樓房地具有如附表一編號⒈至⒊所示瑕疵，同時構成不
    完全給付；且台肥公司已於105年10月28日與第三人簽訂買
    賣契約書，將系爭14樓房地轉售他人，顯已無法履行移轉系
    爭14樓房地所有權予曹綺年之義務而構成給付不能，曹綺年
    已解除契約（解約之日期、依據如附表三所示），即得依系
    爭合約書第26條第2項、民法第259條第1、2款規定請求台肥
    公司返還價金21,669,962元本息等語（曹綺年於原審請求台
    肥公司給付違約金或賠償損害1,221萬元本息部分獲敗訴判
    決，未據曹綺年聲明不服，非本院審理範圍）。
二、台肥公司則答辯：否認系爭房地具有瑕疵，或伊有不完全給
    付情事，縱使系爭房地具有瑕疵也屬輕微，對造無權解約；
    況對造行使民法第359條解約權已超過1年除斥期間。又伊已
    於104年間通知交屋，並未違反系爭合約書第26條第2項之約
    定。伊已於105年3月9日或108年3月21日合法解除系爭買賣
    契約，事後再將系爭房地出售，並非一屋二賣，亦未構成給
    付不能，對造請求伊返還價金、給付違約金或賠償損害，均
    於法無據等語。
三、原審為趙東洲全部敗訴，曹綺年部分勝訴、部分敗訴之判決
    。即判命台肥公司給付曹綺年21,669,962元，及自106年6月
    28日起至清償日止，按年息5%計算之利息，並駁回趙東洲之
    訴及曹綺年其餘之訴。趙東洲及台肥公司均提起上訴，趙東
    洲上訴聲明：㈠原判決關於駁回趙東洲後開第二項之訴部分
    廢棄；㈡台肥公司應給付趙東洲33,351,071元，及自起訴狀
    繕本送達翌日起至清償日止，按年息5%計算之利息；㈢願供
    擔保請准宣告假執行。台肥公司上訴聲明：㈠原判決不利於
    台肥公司部分廢棄；㈡上開廢棄部分，曹綺年於第一審之訴
    及假執行之聲請均駁回。台肥公司及曹綺年就對造提起之上
    訴，均答辯聲明：上訴駁回，台肥公司另聲明：如受不利判
    決，願供擔保請准宣告免為假執行。
四、兩造不爭執之事項（見本院卷㈠第343、344、346頁）：
  ㈠趙東洲、曹綺年於100年2月24日分別與台肥公司簽立系爭合
    約書，各以總價8,060萬元、8,140萬元，向台肥公司購買系
    爭10樓、系爭14樓房地，並已分別支付21,261,071元、21,6
    69,962元價金。
  ㈡台肥公司於105年1月14日發函通知趙東洲、曹綺年關於驗屋
    作業已改善完成，並請其等於同年月22日前辦理驗收交屋手
    續（見原審卷㈠第97、98頁），但趙東洲、曹綺年並未配合
    辦理。
  ㈢台肥公司於105年3月9日致函趙東洲、曹綺年，表明依系爭合
    約書第17條第3項、第26條約定解除契約及沒收房地買賣總
    價15%之違約金之意（見原審卷㈠25-28頁），趙東洲、曹綺
    年均於105年3月間收受上開信函（見原審卷㈠第99-102頁）
    。
  ㈣台肥公司於105年8月31日將趙東洲、曹綺年已繳價金扣除違
    約金後之餘款9,171,071元、9,459,962元，於臺灣士林地方
    法院提存所辦理清償提存（案列105年度存字第975 號、105
    年度存字第976號，見原審卷㈠第236-237頁），業經趙東洲
    、曹綺年於107年間領回前述提存款（見本院卷㈡第334、245
    頁）。
  ㈤台肥公司於105年10月28日與訴外人簽訂買賣契約書，將系爭
    14樓房地轉售他人（見原審卷㈡第4-23頁）。　　
  ㈥原審判決後，台肥公司再於108年2月19日催告趙東洲給付未
    付之買賣價金，趙東洲於同年月20日收受此催告函（見本院
    卷㈠第155-161頁）。台肥公司復於同年3月21日致函趙東洲
    表明解除買賣契約之意，經趙東洲於同年月22日收受（見本
    院卷㈠第163-175頁）。
  ㈦台肥公司於108年5月6日將系爭10樓房地所有權移轉登記予第
    三人，並已辦理交屋（原因發生日期為108年3月21日，見本
    院卷㈠第263-265頁）。
五、兩造均同認雙方已於100年2月24日就系爭房地成立買賣契約
    ，趙東洲、曹綺年已給付部分價金等事實。惟兩造自104年
    間台肥公司通知驗屋時起，即因系爭房地是否具有瑕疵、買
    方得否拒絕給付剩餘價金等節多所爭執，並均屢次向對方為
    解約之意思表示。爰依兩造主張解約之時序，就系爭買賣契
    約是否業經合法解除乙節，說明如下。
  ㈠台肥公司於105年3月9日向趙東洲、曹綺年所為解約之意思表
    示，不生解約之效力：
　　⒈按稱買賣者，謂當事人約定一方移轉財產權於他方，他方
      支付價金之契約，民法第345條第1項定有明文。易言之，
      買賣契約之雙方係以價金與財產權互為交換，當雙方對價
      金與財產權達成合意，即表示該交換之價金與財產權對雙
      方而言具有對價相當性。若為買賣標的之財產權在危險移
      轉於買受人時，具有滅失或減少其價值、通常效用或契約
      約定效用之瑕疵，買賣契約之對價相當性即遭破壞，須另
      循途徑加以調整以維護買受人之利益，此即買賣契約中對
      於出賣人之瑕疵擔保責任設有規範之故。而所謂物之瑕疵
      係指存在於物之缺點而言。凡依通常交易觀念，或依當事
      人之決定，認為物應具備之價值、效用或品質而不具備者
      ，即為物有瑕疵。又民法關於瑕疵擔保之規定，並非強行
      規定，當事人得以特約免除、限制或加重之；基於契約自
      由原則，當事人關於瑕疵擔保責任，另有特約者，原則上
      應從其特約（最高法院104年度台上字第550號判決參照）
      。
　　⒉以台肥公司為起造人之系爭「日升月恆」建案房屋，業於1
      03年12月4日取得主管機關核發之使用執照（見本院卷㈡第
      407頁使用執照存根），兩造乃於104年間數度進行驗屋，
      而依最後之驗屋記錄表所載，趙東洲係認為系爭10樓房地
      之缺失為「1.客廳石英磚不平整，接縫殘膠。2.浴室地磚
      高低不平整，地磚周圍未做加工處理。3.客廳落地紗窗推
      拉卡卡，再做調整。4.排油煙機有水漬再清潔保養。5.交
      屋前保護紙拆除並清潔乾淨」（見原審卷㈠第66頁），曹
      綺年則認為系爭14樓房地「相關缺失已確認完成，餘地坪
      部分需再確認」（見原審卷㈠第69頁）。而經原審委請台
      北市建築師公會鑑定之結果，認系爭房地地坪之瑕疵，修
      復費用為148,500元，有該公會出具之鑑定報告書可參（
      見外放鑑定報告書第7頁）。足認依兩造在104年間驗屋之
      結果，系爭房地縱具有瑕疵，但該等瑕疵減少系爭房地價
      值或預定效用之程度，尚非重大。
　　⒊台肥公司於105年1月14日致函趙東洲、曹綺年，通知其等
      驗屋作業已改善完成，請於105年1月22日前至現場進行驗
      收交屋手續（見原審卷㈠第97-98頁通知函），趙東洲、曹
      綺年均未否認已收受前開通知函，惟其等並未於台肥公司
      指定之交屋日到場，復未能舉證係因不可歸責於其等之事
      由致未到場辦理交屋手續，顯有受領遲延之情事。而系爭
      合約書第17條第3項、第20條第5項第1款分別約定：「甲
      方（即買方）應於收到交屋通知日起7日內配合辦理交屋
      手續，若甲方於乙方（即台肥公司）通知交屋日起7日內
      因可歸責於甲方之事由致遲延未辦理交屋手續，視同交屋
      完成。自第8日起，乙方即不負保管責任及各項稅費之代
      繳責任，並視為甲方同意乙方對本合約應履行之義務全部
      履行完畢，且甲方尚未繳清之各期款項，乙方得依本合約
      第26條第1項之規定辦理」、「甲方應於收到乙方通知之
      指定辦理交屋日（視為點收完成日）配合辦理交屋手續，
      並不得藉故拒絕或遲延辦理交屋。若未經乙方同意改期交
      屋或自通知辦理交屋日起逾期超過7日以上時，仍視為甲
      方點收完成，乙方不負保管及瑕疵擔保責任」（見原審卷
      ㈠第173頁背面、第175頁），業已明確規範買方遲延受領
      之法律效果為視為交屋完成及賣方解免瑕疵擔保責任，兩
      造顯就系爭房地之買賣，訂有關於瑕疵擔保責任之特約，
      台肥公司自得據此主張其已於105年1月30日履行交付系爭
      10樓、14樓房地予趙東洲、曹綺年之義務，並自斯日起不
      負瑕疵擔保之責。
　　⒋台肥公司雖再於105年3月9日致函趙東洲、曹綺年，表明依
      系爭合約書第17條第3項、第26條約定解除契約及沒收房
      地買賣總價15%之違約金之意，惟系爭合約書第17條第3項
      係約定因買方無故遲延辦理交屋，而依約視為賣方已完成
      交屋後，針對買方仍未付清之價金，應依系爭合約書第26
      條第1項之規定辦理。系爭合約書第26條第1項則約定：「
      甲方如有違反本合約第8條第3項逾期繳款達2個月，或第9
      條辦理貸款約定，或本合約之各項規定，並經乙方以書面
      催告仍未於通知期限內履行者，乙方得解除本合約，並得
      沒收甲方已繳價款，作為乙方重行出售本戶房地所需費用
      及稅捐之抵償、損害賠償及懲罰性違約金，本戶房地及車
      位則由乙方收回。但前述金額以本合約買賣總價款之15%
      計算之金額為限，乙方如另有損害者，並得要求甲方賠償
      」（見原審卷㈠第177頁背面至第178頁），因買方遲延辦
      理交屋之違約態樣，核屬此項約定中之「本合約之各項規
      定」，則買方遲延辦理交屋後針對未付價金之處理，自應
      以賣方書面限期催告買方履行未果，為賣方取得解約權之
      先決要件，賣方並未因買方遲延辦理交屋而取得直接解約
      之權利甚明。準此，台肥公司於趙東洲、曹綺年遲延辦理
      交屋後，未再以書面限期催告其等給付剩餘價金，逕自以
      105年3月9日之存證信函向其等為解約之意思表示，其解
      約權之行使核與系爭合約書第26條第1項之約定不符，自
      不生解約之效力。
　　⒌台肥公司雖辯稱：依系爭合約書第17條第1項第3款之約定
      ，買方應於交屋時繳清所有之應付未付款（含交屋保留款
      ）及完成一切交屋手續（見原審卷㈠第173頁背面），故其
      於104年6月2日、105年1月14日二度函請趙東洲、曹綺年
      辦理交屋，已屬定期催告其等繳清所有應付未付款並完成
      交屋之意思表示，自無庸另以書面定期催告其等給付價金
      尾款，即可行使系爭合約書第26條第1項規定之解約權云
      云（見本院卷㈡第281頁）。惟系爭合約書第17條第3項既
      已針對買方無故遲延辦理交屋時，未付價金之處理方式設
      有明確規範，自應遵循辦理，亦即須依系爭合約書第26條
      第1項規定，另以書面定期催告買方給付尾款未果始得解
      約，是台肥公司所辯，要非可取。
　　⒍至趙東洲、曹綺年另主張台肥公司未於兩造104年驗屋後將
      系爭房屋之瑕疵修繕完成，即於105年1月14日片面指定交
      屋日要求其等配合辦理交屋手續，不生提出之效力，應由
      台肥公司負遲延給付之責云云（見本院卷㈡第234、348頁
      ）。惟系爭合約書第20條第1、2項約定：「驗收：乙方依
      約完成本戶一切主建物、附屬建物之設備及領得使用執照
      並接通自來水、電力、於有天然瓦斯地區，並應達成瓦斯
      配管之可接通狀態及完成合約、廣告圖說所示之設施後，
      應通知甲方進行驗收交屋手續。甲方就本合約所載之房屋
      有瑕疵或未盡事宜，載明於驗收單上要求乙方限期完成修
      繕，並得於自備款部分保留房地總價百分之五作為交屋保
      留款」、「甲方應按乙方指定之交屋時間及地點辦理交屋
      手續。甲方就交屋當時本戶房屋有瑕疵或未盡事宜應一次
      載明於驗收單上（已依次為限），要求乙方於合理約定期
      間內完成修繕」（見原審卷㈠第174頁背面），已明確規範
      買方針對驗收時之瑕疵得扣除部分價金作為房地保留款以
      資因應，但應配合賣方指定之日期辦理交屋，交屋時若房
      屋仍有瑕疵未修繕完成，猶可要求賣方於合理期限內完成
      修繕。前開約定已可兼顧買賣雙方之權益，避免因買方恣
      意不配合辦理交屋，而導致履約之時程不合理延宕。以本
      件而言，趙東洲、曹綺年於104年間驗屋時即已主張系爭
      房屋之地坪具有瑕疵，本可依約扣除部分價金作為保留款
      以保障己方權益，惟其等捨此不由，復於接獲台肥公司交
      屋之通知後，無故不配合辦理，臨訟方以前詞置辯卸責，
      誠屬無理。
  ㈡趙東洲、曹綺年於106年6月5日向台肥公司所為解約之意思表
    示，不生解約之效力：
　　⒈趙東洲、曹綺年於收受台肥公司105年3月9日寄發之解約函
      後，數度致函台肥公司，要求改善驗屋瑕疵以便進行驗屋
      （原審卷㈠第107-112、119-122頁），再於106年5月22日
      發函予台肥公司，要求於收文10日內補正房屋瑕疵並辦理
      交屋手續（原審卷㈠第39-41頁），嗣於同年6月5日以台肥
      公司逾期未補正瑕疵並辦理交屋為由，發函向台肥公司為
      解約之意思表示，有該解約函可佐（見原審卷㈠第42頁）
      。惟依系爭合約書第17條第3項之約定，應視為台肥公司
      已於105年1月30日完成交屋且解免瑕疵擔保之責，如前述
      ，趙東洲、曹綺年無視前開約定，於105年3月9日後仍持
      續要求台肥公司改善瑕疵並辦理交屋，嗣以台肥公司未補
      正瑕疵並辦理交屋為由解約，至為無稽，亦不生解約效力
      。
　　⒉趙東洲、曹綺年復於本件訴訟中，主張其等係於106年6月5
      日以系爭房地專有部分及共有部分均具有瑕疵，及台肥公
      司取得使用執照後逾期6個月以上仍未通知交屋為由，依
      民法第359條規定、系爭合約書第26條第2項約定解約（見
      附表二編號1.、附表三編號1.），姑不論其等前開主張，
      與前述解約函之記載不符，並非可採；況其等前開主張，
      仍植基於台肥公司應負瑕疵擔保責任，及尚未完成交屋手
      續之錯誤前提，自無足取。　
  ㈢曹綺年於107年10月間，合法解除系爭14樓房地之買賣契約：
　　台肥公司誤以為其業以105年3月9日之解約函合法解除系爭
    房地之買賣契約，因而於同年10月28日與訴外人簽訂買賣契
    約書，將系爭14樓房地轉售他人（見原審卷㈡第4-23頁買賣
    契約書），台肥公司並坦認已將該房地所有權移轉登記予他
    人之事實（見本院卷㈠第344頁）。惟斯時系爭14樓房地之買
    賣契約未經合法解除，業經本院認定如前，從而曹綺年主張
    台肥公司關於履行移轉系爭14樓房地所有權之義務，因可歸
    責於己之事由而給付不能，堪可信實。故曹綺年依民法第25
    6條規定，於107年10月2日以原審民事準備㈦狀繕本之送達，
    向台肥公司為解約之意思表示，於法即無不合，台肥公司於
    原審107年10月5日言詞辯論期日對於已收受該書狀繕本之送
    達亦不爭執（見原審卷㈡第141頁背面），是系爭14樓房地之
    買賣契約，於台肥公司收受前開書狀繕本時發生解約之效力
    （參見民法第258條第1項、第95條第1項規定）。
  ㈣台肥公司於108年3月22日合法解除系爭10樓房地之買賣契約
    ：
　　⒈原審於107年11月23日宣示判決，認定系爭10樓房地之買賣
      契約未經買賣雙方合法解約，台肥公司遂於108年2月19日
      函催趙東洲於文到7日內給付系爭10樓房地剩餘之買賣價
      金，趙東洲於同年月20日收受該催告函後猶未為給付，台
      肥公司乃於同年3月21日致函趙東洲表明解除買賣契約之
      意。核其解約權之行使，合於系爭合約書第26條第1項之
      約定，而趙東洲於同年月22日收受該解約函（見本院卷㈠
      第163-175頁），應認系爭10樓房地之買賣契約於是日發
      生解約之效力。
　　⒉趙東洲雖辯稱其已於台肥公司108年3月21日發函解約前，
      即以同年2月23日之存證信函，向台肥公司主張該公司應
      補正系爭房地之各項瑕疵，始能請求其給付剩餘價金，堪
      認其已行使同時履行抗辯權，不負遲延付款之責云云（見
      本院卷㈡第127頁）。本院基於下列理由，認趙東洲所辯無
      據：
　　　①按物之出賣人就其交付之買賣標的物，有應負瑕疵擔保
        責任或不完全給付之債務不履行責任，買受人固得請求
        出賣人補正或賠償損害，並得依民法第264條規定行使
        同時履行抗辯權；惟行使同時履行抗辯拒絕給付部分，
        應與出賣人應付之瑕疵補正或損害賠償責任「相當」，
        若買受人應為之給付與出賣人之瑕疵補正或損害賠償責
        任顯然不相當，且其給付為可分，則其同時履行抗辯之
        範圍應受「相當」之限制，不得遽以拒絕全部之給付（
        最高法院102年度台再字第19號判決參照）。
　　  ②查趙東洲於原審107年1月8日言詞辯論期日確認其主張系
        爭10樓房地僅地坪具有瑕疵（見原審卷㈡第28頁），而
        該瑕疵之修復費用經鑑定為148,500元，已如前述，則
        縱認台肥公司應就前述地坪瑕疵負債務不履行責任，亦
        與趙東洲所負給付價金尾款59,338,929元（80,600,000
        －21,261,071＝59,338,929）之責任，顯不相當。
　　　③趙東洲又於108年3月18日提出本院之民事準備狀中，另
        主張系爭10樓房地之公設具有附表一編號⒋至⒏之各項瑕
        疵，構成不完全給付云云（見本院卷㈠第61-62頁），惟
        針對編號⒋之瑕疵，趙東洲僅提出停車場淹水之照片、
        通訊軟體之對話截圖等件為證（見本院卷㈠第67-79頁）
        ，徒由該等資料，並無法斷言淹水之成因，自不足證明
        台肥公司應就編號⒋之事由負債務不履行責任。至於編
        號⒌至⒏之各項事由，趙東洲則係以其自行提出之解說資
        料及原法院105年度重訴字第1090號案件（當事人為台
        肥公司與日升月恆建案之其他買受人）之判決結果，作
        為台肥公司應負債務不履行責任之佐證（見本院卷㈡第1
        25頁）。然前述解說資料為私人製作之簡報檔案（見本
        院卷㈠第81-131頁），內容除照片外，核屬製作者主觀
        意見之表達，尚難採為台肥公司應就前述事由負債務不
        履行責任之證據。而原法院105年度重訴字第1090號判
        決尚未確定，且該判決亦僅認定附表一編號⒍至⒏各項構
        成瑕疵，買方得請求減少價金之數額依序各約為3,000
        元、120萬元、35萬元左右，有該判決書足憑（見本院
        卷㈡第173-202頁）。縱以該判決結果為據，台肥公司就
        公設部分應負之債務不履行責任亦不到200萬元，仍與
        趙東洲所負之給付價金尾款義務，顯不相當；更遑論系
        爭合約書第20條第3項已約定買方不得以共有部分或公
        共設施未完成交付或進行瑕疵修繕或房地有其他瑕疵為
        由拒絕交屋及繳交應付款項（見原審卷㈠第175頁）。
　　　④綜上，趙東洲雖於受台肥公司催告給付價金尾款後主張
        同時履行抗辯權，然該範圍應受「相當」之限制，而在
        台肥公司於108年3月21日行使解約權前，趙東洲主張台
        肥公司就系爭10樓房地應負之債務不履行責任，客觀數
        額未達200萬元，趙東洲不得遽以拒絕給付全部尾款，
        則就逾相當範圍之價金尾款，趙東洲仍應負給付遲延之
        責，台肥公司就其遲延未付之價金依系爭合約書第26條
        第1項約定行使解約權，自屬有據。至趙東洲在系爭10
        樓房地之買賣契約於108年3月22日解除後，始依民法第
        227條第1項、第254條、第256條或系爭合約書第26條第
        2項之規定行使解約權（見附表二編號⒉至⒋），復另主
        張台肥公司應就附表一編號⒐、⒑之事由負債務不履行之
        責（見本院卷㈡第126、152頁），均無再予審究之必要
        ，併予指明。　　
六、趙東洲請求台肥公司返還價金21,261,071元、給付違約金或
    賠償1,209萬元，為無理由：
    系爭10樓房地之買賣契約，係因趙東洲遲延給付價金尾款，
    由台肥公司於108年3月22日合法解除，業經本院審認如前，
    台肥公司自得依系爭合約書第26條第1項約定，沒收以系爭
    房地總價15%計算之懲罰性違約金。系爭10樓房地之買賣總
    價為8,060萬元，台肥公司得沒收之懲罰性違約金為1,209萬
    元（80,600,000×0.15＝12,090,000），台肥公司業將趙東洲
    已繳價金扣除違約金後之餘款9,171,071元（21,261,071－12
    ,090,000＝9,171,071）辦理提存，並由趙東洲於107年間受
    領等事實，為兩造所是認，堪認雙方於解約後互負之回復原
    狀義務業已結算完畢。趙東洲再依系爭合約書第26條第2項
    、民法第259條第1、2款規定，請求台肥公司返還價金21,26
    1,071元，即乏依據。其另依系爭合約書第26條第2項規定請
    求台肥公司給付以房地總價15%計算之違約金1,209萬元，或
    依民法第227條、第231條第1項、第360條、第226條第1項規
    定，請求台肥公司給付相當於違約金計算標準之損害賠償1,
    209萬元，亦無理由。  　　
七、曹綺年於本件得請求台肥公司返還價金1,221萬元本息：
　㈠按契約解除時，由他方受領之給付物，應返還之；受領之給
    付為金錢時，應附加自受領時起之利息償還之，為民法第25
    9條第1、2款所明定。查系爭14樓房地之買賣契約係由曹綺
    年於107年10月間合法解除，前已詳論，則曹綺年依前開規
    定請求台肥公司返還已收價金21,669,962元，並加給自起訴
    狀繕本送達翌日（即106年6月28日，見原審卷㈠第47頁送達
    證書）起算之法定遲延利息，即屬有據。
　㈡惟台肥公司已於105年8月31日將部分應返還予曹綺年之價金9
    ,459,962元辦理提存（見原審卷㈠第237頁提存通知書），提
    存後即無須支付利息（參見民法第328條規定），曹綺年並
    自認已於107年3月28日受取前開金額（見本院卷㈡第245頁）
    ，則其僅得再請求台肥公司給付1,221萬元（21,669,962－9,
    459,962＝12,210,000），及自106年6月28日起至清償日止，
    按年息5%計算之利息；逾此範圍所為之請求，為無理由。
八、綜上所述，趙東洲請求台泥公司給付33,351,071元，及自起
    訴狀繕本送達翌日起至清償日止，按年息5%計算之利息，為
    無理由，不應准許。原審駁回趙東洲之訴及假執行之聲請，
    並無違誤，趙東洲指摘原判決不當，求予廢棄改判，為無理
    由，其上訴應予駁回。至曹綺年依民法第259條第1、2款規
    定，請求台泥公司給付1,221萬元，及自106年6月28日起至
    清償日止，按年息5%計算之利息部分，洵屬有據，應予准許
    ；逾此部分之請求，為無理由，應予駁回。從而原審就超過
    上開應予准許部分，為台泥公司敗訴之判決，自有未洽，台
    泥公司上訴意旨指摘原判決此部分不當，求予廢棄改判，為
    有理由，爰由本院廢棄改判如主文第3項所示。至於上開應
    准許部分，原審為台泥公司敗訴之判決，並無不合。台泥公
    司仍執陳詞，指摘原判決此部分不當，求予廢棄改判，為無
    理由，應駁回其上訴。又本件事證已臻明確，兩造其餘之攻
    擊或防禦方法及所用之證據，經本院斟酌後，認為均不足以
    影響本判決之結果，爰不逐一論列，併此敘明。
九、據上論結，本件趙東洲之上訴為無理由；台肥公司之上訴為
    一部有理由、一部無理由，爰判決如主文。
中　　華　　民　　國　　109 　年　　12　　月　　29　　日
                  民事第十一庭  
                      審判長法  官  李慈惠
                            法  官  趙雪瑛
                            法  官  陳婷玉
正本係照原本作成。
如不服本判決，應於收受送達後20日內向本院提出上訴書狀，其
未表明上訴理由者，應於提出上訴後20日內向本院補提理由書狀
（均須按他造當事人之人數附繕本）上訴時應提出委任律師或具
有律師資格之人之委任狀；委任有律師資格者，另應附具律師資
格證書及釋明委任人與受任人有民事訴訟法第466 條之1第1項但
書或第2項（詳附註）所定關係之釋明文書影本。如委任律師提
起上訴者，應一併繳納上訴審裁判費。
中　　華　　民　　國　　109 　年　　12　　月　　29　　日

  　　　　　　　　　　　　　書記官  張永中
　　　　　　　　　　　　　
附註：
民事訴訟法第466條之1（第1項、第2項）：
對於第二審判決上訴，上訴人應委任律師為訴訟代理人。但上訴
人或其法定代理人具有律師資格者，不在此限。
上訴人之配偶、三親等內之血親、二親等內之姻親，或上訴人為
法人、中央或地方機關時，其所屬專任人員具有律師資格並經法
院認為適當者，亦得為第三審訴訟代理人。　　　　　　　　　　　　　　
附表一（見本院卷㈠307、308頁、卷㈡第126、360頁）：
編號 瑕疵內容 1. 客廳、餐廳、廚房之磁磚（地坪）未符合施工規範而鋪設不平整。 2. 三間浴廁地面磁磚由大片磁磚切割後所鋪設，未符合系爭合約書附件五建材設備說明及施工規範。 3. 磁磚接縫處過於銳利，易使人刮傷，不適宜作為浴廁磁磚。 4. 地下室消防管設計不良爆管淹水。  5. 公共設施設備與銷售廣告及契約內容不符：⑴庭園面積嚴重不足、⑵植生牆未施作、⑶未與高松伸建築大師簽約。 6. 違反建築技術成規使用pvc 管材。  7. 游泳池上方棚架及陽台格柵屬違章建築。  8. 燈箱鏽蝕嚴重。 9. 社區大廳之大理石、地板有裂縫。 10. 使用爐碴混凝土為系爭社區建案之結構體。 

附表二（見本院卷㈡第122-123頁）：
編號 解約日期 主張解約之事實 解約依據 相關證物 1. 106年6月6日 ①系爭房屋專有部分及公共設施部分具有瑕疵。 ②台肥公司取得使用執照後逾期6個月以上仍未通知交屋。 ①民法第359條。 ②系爭合約書第26條第2項。 106年6月5日律師函、回執（見原審卷㈠42、41頁）。 2. 108年3月28日 系爭房屋專有部分及公共設施部分具有瑕疵，同時構成不完全給付，經催告台肥公司於7日內補正瑕疵未果。 民法第227條第1項、第254條。 108年3月18日準備書狀（見本院卷㈠第62、344頁）。 3. 108年6月4日 系爭房屋專有部分及公共設施部分具有瑕疵，同時構成不完全給付，經定期催告台肥公司補正瑕疵未果。 民法第227條第1項、第254條。 108年5月22日準備㈡狀（見本院卷㈠第208、344頁）。 4. 108年5月31日 台肥公司將系爭10樓房地出售予他人並辦妥所有權移轉登記，已陷於給付不能。 民法第256條或系爭合約書第26條第2項。 108年5月31日準備㈢狀（見本院卷㈠第259、257頁）。 

附表三：
編號 解約日期 主張解約之事實 解約依據 相關證物 1. 106年6月6日 ①系爭房屋專有部分及公共設施部分具有瑕疵。 ②台肥公司取得使用執照後逾期6個月以上仍未通知交屋。 ①民法第359條。 ②系爭合約書第26條第2項。 106年6月5日律師函、回執（見原審卷㈠第42、41頁）。 2. 台肥公司收受原審民事準備㈦狀之日 台肥公司將系爭14樓房地出售予他人並辦妥所有權移轉登記，已陷於給付不能。 民法第256條。 107年10月2日民事準備㈦狀（見原審卷㈡第132頁）。